ACORDAO-COMPLETO-2444162

ACÓRDÃO 238/2021 ATA 4/2021 - PLENÁRIO

VISTOS, relatados e discutidos estes autos de Representação, com pedido de medida cautelar, formulada pela empresa Atmosfera Gestão e Higienização de Têxteis S/A em face de supostas irregularidades constantes do certame 31/2020, promovido pelo Hospital de Clínicas da Universidade Federal do Triangulo Mineiro - UFTM - Ebserh, que tem por objeto a "Contratação de empresa especializada para prestação de serviços contínuos de lavanderia hospitalar, nas dependências da contratada, com locação de enxoval e fornecimento de mão de obra com dedicação exclusiva, para atender as necessidades do Hospital de Clínicas da Universidade Federal do Triangulo Mineiro (HC/UFTM) , conforme condições, quantidades e exigências estabelecidas neste Edital e seus anexos",
ACORDAM os Ministros do Tribunal de Contas da União, reunidos em Sessão Plenária, diante das razões expostas pelo Relator, em:   
9.1. conhecer da representação, satisfeitos os requisitos de admissibilidade constantes no art. 87, § 2º, da Lei 13.303/2016, c/c os arts. 235 e 237, VII, do Regimento Interno deste Tribunal, e no art. 103, § 1º, da Resolução - TCU 259/2014;   
9.2. indeferir o pedido de concessão de medida cautelar, por ausentes os requisitos para sua adoção;
9.3. no mérito, considerar a representação improcedente;
9.4. deferir o pedido formulado pelo advogado da representante - Anselmo da Silva Ribas - OAB/SP 193.321 (peça 1, p. 18) -, concedendo-lhe cópia das peças públicas deste processo, nos termos do art. 62, caput e parágrafo único, c/c o art. 93 da Resolução-TCU 259/2014, alterada pela Resolução-TCU 316/2020;
9.5. dar ciência deste Acórdão ao Hospital de Clínicas da Universidade Federal do Triangulo Mineiro - UFTM - Ebserh e à representante, informando que o inteiro teor pode ser consultado no endereço www.tcu.gov.br/acordaos; e 
9.6. arquivar os presentes autos, nos termos do art. 250, I, c/c art. 169, V, do Regimento Interno deste Tribunal.

Representação, com pedido de medida cautelar, acerca de irregularidades na licitação que teve por objeto empresa especializada para prestação de serviços contínuos de lavanderia hospitalar, nas dependências da contratada, com locação de enxoval e fornecimento de mão de obra com dedicação exclusiva.

Hospital de Clínicas da Universidade Federal do Triangulo Mineiro - UFTM - EBSERH.

3. Representante: Atmosfera Gestão e Higienização de Têxteis S/A (CNPJ 00.886.257/0001-92)

13.1. Ministros presentes: Ana Arraes (Presidente), Benjamin Zymler, Augusto Nardes, Aroldo Cedraz, Raimundo Carreiro (Relator) e Jorge Oliveira.
13.2. Ministros-Substitutos convocados: Augusto Sherman Cavalcanti, Marcos Bemquerer Costa e Weder de Oliveira.

RAIMUNDO CARREIRO

Trata-se de representação, com pedido de medida cautelar, formulada pela empresa Atmosfera Gestão e Higienização de Têxteis S/A em face de supostas irregularidades constantes do certame 31/2020, promovido pelo Hospital de Clínicas da Universidade Federal do Triangulo Mineiro - UFTM - Ebserh, que tem por objeto a "Contratação de empresa especializada para prestação de serviços contínuos de lavanderia hospitalar, nas dependências da contratada, com locação de enxoval e fornecimento de mão de obra com dedicação exclusiva, para atender as necessidades do Hospital de Clínicas da Universidade Federal do Triangulo Mineiro (HC/UFTM) , conforme condições, quantidades e exigências estabelecidas neste Edital e seus anexos".
2.	Valor estimado do objeto: R$ 5.409.360,00. Vigência prevista: 12 meses, admitida a prorrogação.
3.	Após exame técnico dos autos, a Secretaria de Controle Externo de Aquisições Logísticas (Selog) propôs, em instrução às peças 7 e 8, conhecer da representação, indeferir o pedido de concessão de medida cautelar e, no mérito, considerá-la improcedente, in verbis:
"Instrução Inicial de Representação com Pedido de Cautelar
	A. Identificação do Processo

	TC Processo 039.824/2020-9
	Conhecimento, improcedência, indeferimento de cautelar e arquivamento. 

	Unidade Jurisdicionada
	Uasg

	Hospital de Clínicas do Triângulo Mineiro/HC/UFTM/ Ebserh
	155011

	Objeto

	"Contratação de empresa especializada para prestação de serviços contínuos de lavanderia hospitalar, nas dependências da contratada, com locação de enxoval e fornecimento de mão de obra com dedicação exclusiva, para atender as necessidades do Hospital de Clínicas da Universidade Federal do Triangulo Mineiro (HC/UFTM) , conforme condições, quantidades e exigências estabelecidas neste Edital e seus anexos" (peça 3, p.1) . 

	Representante
	CNPJ

	Atmosfera Gestão e Higienização de Têxteis S/A
	00.886.257/0001-92

	Há pedido de Sustentação Oral?
	Procuração 

	Não
	Peça 5

	Modo de Disputa
	Número do Certame
	Critério de Julgamento

	Estatais - Modo de disputa aberto
	31/2020
	Menor preço por item

	Vigência
	Valor Estimado

	Doze meses, podendo ser prorrogado (peça3, p. 37) . 
	R$ 5.409.360,00 (peça 3, p. 29) .

	Fase do Certame

	A data da sessão de disputa de lances constante do edital do certame é o dia 31/11/2020, às 8h (peça 3, p. 1) .

	B. Alegações do Representante 

	1.	O representante alega, em suma, que (peça 1, p. 6-18) :
	a) exerce a atividade de prestação de serviço contínuo de lavanderia hospitalar com locação de enxoval e processamento de roupas de serviços de saúde;
	b) a abertura da sessão de disputa de preços questionada ocorrerá no dia 30/11/2020, para a contratação de empresa especializada na prestação de serviços de lavanderia hospitalar;
	c) há pontos no edital que devem ser imediatamente modificados com vistas ao atendimento das premissas de legalidade, motivação e eficiência dos atos administrativos, os quais constam dos itens 4.3, 4.3.2, 4.3.7, 4.3.8 do edital, atinentes às restrições previstas para participação na disputa, e 15.61.3 do termo de referência, referente à previsão de obrigatoriedade de controle de enxoval extraviado, à peça 3, p. 4 e 99, respectivamente, pontos que descreve da forma a seguir:
	c.1) ponto 1: omissão quanto à vedação de participação de entidades sem fins lucrativos no certame (itens 4.3, 4.3.2, 4.3.7, 4.3.8 do edital, à peça 3, p. 4) :
	c.1.1) a IN/Seges/MPDG 5/2017 deve ser observada pelas empresas estatais federais em suas licitações, uma vez que a Lei 13.303/2016 reforça o alcance da citada instrução normativa às empresas estatais, assim como o Decreto 9.507/2018, que dispõe sobre contratação de serviços mediante execução indireta;
	c.1.2) o edital não abrangeu todas as previsões constantes dos arts. 10, 11 e 12 da IN/Seges/MPDG 5/2017 no que se refere à vedação de participação de sociedades cooperativas no certame e entidades sem fins lucrativos não condizentes com o objeto da licitação;
	c.1.3) o subitem 4.3 do edital é omisso quanto à vedação na forma da interpretação conjunta do parágrafo único do art. 12 da IN/Seges/MPDG 5/2017, parágrafo único, com a letra 'a' do inciso 2 do art. 2º da Lei 13.019/2014;
	c.1.4) por não ter o Acórdão 1406/2017-TCU-Plenário mencionado expressamente outras formas de entidades sem fins lucrativos que não exclusivamente as organizações sociais (OS) nas exceções permitidas à participação em licitações regidas pela Lei 8.666/93, entende-se que a participação das organizações da sociedade civil de interesse público (OSCIP) esteja, portanto, vedada pela regra trazida pela IN/Seges/MPDG 5/2017;
	c.2) ponto 2: controle de evasão de peças lavadas (15.61.3 do termo de referência, à peça 3, p. 99) :
	c.2.1) o subitem 15.61.3 do termo de referência exige que a contratada deverá cobrir 6% do total do enxoval mensalmente, correspondente ao índice de evasão, mas não são apresentados os critérios que resultaram nesse percentual;
	c.2.2) a fórmula de taxa de evasão de enxoval pertinente às boas práticas de gerenciamento de hotelaria hospitalar que deve ser utilizada para o ressarcimento deveria considerar que o mercado utiliza uma taxa de 2,5% de evasão;
	c.2.3) o subitem 15.61 do termo de referência do edital, ao estabelecer que a contratada deverá apresentar controle de evasão a ser analisado e aprovado pela contratante, não considera a possibilidade de pacientes e acompanhantes extraviarem peças de vestuário, roupas de cama e toalhas, condição fundamental para utilização de um sistema eletrônico de rastreamento, denominado 'rastreamento por RFID", beneficiando a gestão e reposições.
2.	Ao final requer (peça 1, p. 17-18) :
 (...) 
1. Receber a matéria desta representação com suspensão liminar do procedimento licitatório em epígrafe, bem como notificar a Autoridade Administrativa para prestar as informações legais, tempestivamente, no endereço: Setor de Licitações da sediado na Avenida Getúlio Guaritá, 130 - Nossa Sra. da Abadia, Uberaba/MG, 38025-440, CNPJ 15.126.437/0005-77, UG-155011 licitacao.hctm@ebserh.gov.br Telefone: (34) 3318-5580.
2. Seja examinada a ilegalidade e motivação:
a. Da ausência dos critérios estabelecidos na Secção V da IN 05/2017, em especial os artigos 12 e 13.
b. Quanto a fundamentação de critério de evasão fora dos condizente com o praticado no mercado e não por não ser adotadas no objeto do contrato medidas tecnológicas de controle do enxoval.
3. Sejam dadas informações/vistas/cópia do processo, bem como ingresso aos autos por seu advogado constituídos nos termos do art. 7º, XIII, da Lei 8.906/94 (Estatuto dos Advogados) que assegura ao advogado o direito de examinar, em qualquer órgão dos Poderes Judiciário e Legislativo, ou da Administração Pública em geral, autos de processos findos ou em andamento, mesmo sem procuração, quando não estejam sujeitos a sigilo, assegurada a obtenção de cópias, podendo tomar apontamentos.
4. Caso o certame já tenha ocorrido, determine sua suspensão até a decisão final acerca das irregularidades apontadas. Determine ainda a publicação do Edital corrigido, com divulgação de nova data para realização do certame, no prazo máximo de 30 dias a contar da data da decisão desta Egrégia Corte.
 (...) 

	C. Exame de Admissibilidade

	Legitimidade do Autor

	O representante possui legitimidade para representar ao Tribunal?
 (Fundamento: art. 87, § 2º, da Lei 13.303/2016, c/c o art. 237 do Regimento Interno/TCU) 
	Sim

	Redação em Linguagem Compreensível

	A representação está redigida em linguagem clara e objetiva, contém nome legível, qualificação e endereço do representante?
 (Fundamento: art. 235 do Regimento Interno/TCU) 
	Sim

	Indício Concernente à Irregularidade ou Ilegalidade

	A representação encontra-se acompanhada do indício concernente à irregularidade ou ilegalidade apontada pelo autor?
 (Fundamento: art. 235 do Regimento Interno/TCU) 
	Sim

	Competência do TCU

	A representação trata de matéria de competência do TCU?
 (Fundamento: art. 235 do Regimento Interno/TCU) 
	Sim

	Interesse Público

	Os argumentos do autor indicam a possibilidade de existência de interesse público, caso restem comprovadas as supostas irregularidades apontadas na peça inicial.
 (Fundamento: art. 103, § 1º, da Resolução - TCU 259/2014) 
	Sim

	Análise quanto ao interesse público: confirmadas as alegações do representante, há potencial risco de inexecução ou execução insatisfatória do contrato.	

	Conclusão quanto ao Exame de Admissibilidade

	3.	Presentes todos os requisitos de admissibilidade constantes no art. 87, § 2º, da Lei 13.303/2016, c/c os arts. 235 e 237, VII, do Regimento Interno/TCU, e no art. 103, § 1º, da Resolução - TCU 259/2014, a representação deve ser conhecida.

	D. Medida Cautelar - Avaliação dos Pressupostos

	Perigo da Demora

	Há decisão judicial ou administrativa, sem especificação de prazo, para suspender o andamento do processo licitatório ou a contratação?
	Não há informação

	No caso de contratações não decorrentes de Registro de Preços:
	O contrato decorrente do certame já foi assinado?
	Não

	No caso contratações decorrentes de Registro de Preços:
	A ata de registro de preços decorrente do certame já foi assinada?
	Não

		O contrato decorrente da ata de registro de preços (que, porventura, seja objeto da representação/denúncia) já foi assinado?
	Não

		A ata de registro de preços decorrente do certame ainda possui saldo que permita novas contratações pelo órgão gerenciador ou por eventuais adesões?
	Não se aplica

	Análise:

	4.	Está configurado o pressuposto do perigo da demora em razão de a abertura da sessão de disputa de preços se encontrar agendada para ocorrer em 30/11/2020, conforme consta do edital do certame, à peça 3, p. 1, e do Portal de Compras do Governo Federal.

	Perigo da Demora Reverso

	O serviço/bem é essencial ao funcionamento das atividades da Unidade Jurisdicionada?
	Sim

	A Unidade Jurisdicionada está coberta contratualmente pelo serviço com razoável vigência (há a possibilidade de voltar a fase ou refazer o certame, a depender da consequência da concessão de cautelar no caso concreto) ou admite prorrogação excepcional?
	Não há informação

	Caso haja a possibilidade de manutenção do contrato com a atual prestadora dos serviços, as condições dessa contratação seriam melhores (menor preço e atendimento satisfatório) que o que se está em vias de contratar?
	Não há informação

	Análise:

	5.	Não há como concluir acerca da presença do pressuposto, uma vez que não há informação sobre contrato relacionado com os serviços licitados que esteja em vigor ou outra solução que possa vir a suprir a demanda a ser atendida pela contratação questionada, considerando, inclusive, a pandemia provocada pelo covid-19.

	Plausibilidade Jurídica

	A Unidade Jurisdicionada está sujeita aos normativos supostamente infringidos?
	Sim

	Há plausibilidade nas alegações do representante ou nas verificações realizadas pela Unidade Técnica?
	Não

	Há indício de sobrepreço ou superfaturamento?
	Não

	Há grave risco de lesão ao erário, inexecução ou execução insatisfatória do objeto?
	Não há informação

	Análise quanto à plausibilidade jurídica e quanto à necessidade de adoção de medida cautelar:

	6.	Trata-se de representação, com pedido de medida cautelar, sobre possíveis irregularidades ocorridas na Licitação Eletrônica - SRP 31/2020, do Hospital de Clínicas da Universidade Federal do Triângulo Mineiro (HCUFTM) - Empresa Brasileira de Serviços Hospitalares (Ebserh) , para a contratação de prestação de serviços contínuos de lavanderia hospitalar, nas dependências da contratada, com locação de enxoval e fornecimento de mão de obra com dedicação exclusiva, para atender as necessidades do Hospital, conforme condições, quantidades e exigências estabelecidas no edital à peça 3.
7.	Como já descrita anteriormente, a argumentação da representante Atmosfera Gestão e Higienização de Têxteis S/A pode ser sintetizada em sustentar o seguinte (peça 1) :
	a) o edital da licitação é omisso quanto à regra da vedação à participação de entidades sem fins lucrativos quando deveria ser absoluta a vedação, conforme interpretação conjunta do parágrafo único do art. 12 da IN/Seges/MPDG 5/2017, parágrafo único, c/c a letra 'a' do inciso 2 do art. 2º da Lei 13.019/2014, o que é reforçado pelo fato de que o Acórdão 1406/2017-TCU-Plenário não menciona OSCIP e outras entidades sem fins lucrativos dentre as exceções permitidas, que, no caso dessas entidades, restringe-se a OS nas condições delimitadas naquele acórdão;
	c) o subitem 15.61.3 do termo de referência exige que a contratada deverá cobrir 6% do total do enxoval mensalmente, correspondente ao índice de evasão, no entanto, não apresenta os critérios que resultaram nesse percentual;
	d) não considera a possibilidade de utilização de sistema eletrônico de rastreamento "RFID", que pode beneficiar a gestão e reposições.
8.	De maneira a melhor esclarecer a questão dos procedimentos adotados no âmbito da licitação em tela, realizou-se consulta às informações disponíveis no Portal de Compras do Governo Federal (Comprasnet) , constatando-se que foi apresentada impugnação por uma outra empresa em 16/11/2020. Vale destacar que os argumentos da impugnação são os mesmos utilizados pela representante (ver impugnação, à peça 6, p. 1-2) .
9.	A impugnação foi julgada improcedente, conforme consta da peça 6, p. 3. Relativamente à questão da vedação imposta às organizações em fins lucrativos, transcreve o entendimento do TCU expresso no Voto que conduziu o Acórdão 2426/2020-TCU-Plenário (Relator: Ministro Vital do Rêgo) , em sessão de 9/9/2020, cujo excerto segue transcrito:
 (...) 
Resposta 16/11/2020 17:10:36
PONTO 1 - DAS OMISSÃO DAS VEDAÇÕES IMPOSTAS PELA INSTRUÇÃO NORMATIVA 05 DE 2017 Em resposta ao ponto 1 da referida impugnação trazemos o Acórdão 2426/2020-TCU-Plenário, no qual relata que a IN fala em vedação de participação de empresas sem fins lucrativos, entretanto, relata que essa vedação É ILEGAL. Desta forma, NÃO foi inserida no edital de Lavanderia. Segue referido acórdão para ciência: 2. A vedação à participação de instituições sem fins lucrativos em licitações públicas alcança somente as entidades qualificadas como Organização da Sociedade Civil de Interesse Público (Oscip) , participantes nessa condição. Representação formulada ao TCU apontou possíveis irregularidades no Pregão Eletrônico 3/2020, conduzido pelo Ministério da Ciência, Tecnologia e Inovações (MCTI) , destinado à contratação de "serviços de agente de integração para o desenvolvimento de atividade de recrutamento de estagiários". Entre as irregularidades suscitadas, mereceu destaque a inserção de cláusula no edital vedando a participação no certame de instituições sem fins lucrativos. Ao constatar que a aludida vedação estava respalda no art. 12, parágrafo único, da IN Seges/MP 5/2017, a unidade técnica realizou oitiva da Secretaria Especial de Desburocratização, Gestão e Governo Digital do Ministério da Economia (SEDGGD/ME) , a fim de que ela se pronunciasse acerca do conteúdo do dispositivo. A SEDGGD/ME esclareceu que a vedação contestada não se encontrava na IN SLTI/MPOG 2/2008, revogada pela IN Seges/MP 5/2017, todavia, durante a fase de estudos realizados para a atualização desse normativo, que regulamenta a contratação de serviços, fora observada a existência da Portaria TCU 128/2014, a qual dispunha sobre a licitação e a execução de contratos de serviços no âmbito administrativo da Corte de Contas. Segundo a SEDGGD/ME, a IN Seges/MP 5/2017, no parágrafo único do seu art. 15, simplesmente replicou o conteúdo do art. 21, § 3º, da portaria do TCU, por questão de boa prática. Ao apreciar a matéria, a unidade técnica esclareceu que, apesar da idêntica redação, a norma do TCU fora revogada pela Portaria TCU 444/2018, cujo texto suprimiu o dispositivo que previa a restrição indistinta a todas as instituições sem fins lucrativos em participar de processos licitatórios destinados à contratação de empresário, de sociedade empresária ou de consórcio de empresas. Em seu voto, anuindo à manifestação da unidade técnica, o relator deixou assente que a redação vigente na IN Seges/MP 5/2017 está em desacordo com preceitos constitucionais e legais (art. 5º, caput, da Constituição Federal e art. 3º, caput, da Lei 8.666/1993) e com entendimentos jurisprudenciais do Tribunal (Acórdãos 2847/2019, 1406/2017 e 746/2014, todos do Plenário) . Assim, ressaltando o benefício que a medida traria à ampliação da competitividade em certames licitatórios, o relator propôs e o Plenário decidiu determinar à SEDGGD/ME a adoção de providências para "modificar o parágrafo único do art. 12 da IN 5-Seges/MP, de 26/5/2017", visando a: "9.3.1. restringir a participação em licitações públicas somente às instituições sem fins lucrativos qualificadas como Oscip, participantes sob esta condição; 9.3.2. harmonizar o dispositivo com preceitos constitucionais e legais estabelecidos (art. 5º, caput; e art. 3º, caput, da Lei 8.666/1993) e com entendimentos jurisprudenciais do TCU: Acórdãos 746/2014, 1.406/2017 e 2.847/2019, todos do Plenário desta Corte de Contas; e 9.3.3. ampliar a competitividade em certames públicos e, por conseguinte, a seleção de propostas mais vantajosas para a Administração Pública, em que o objeto também possa ser atendido por instituições sem fins lucrativos, tendo em vista que inexiste norma legal que discipline, de forma indistinta, vedação de participação em processos licitatórios a essas entidades". Acórdão 2426/2020-TCU-Plenário, Representação, Relator Ministro Vital do Rêgo. 
 (....) 
10.	Adiante segue as transcrições de excertos dos mencionados Voto do Relator, Ministro Vital do Rêgo e a determinação constante do item 9.3 do Acórdão 2426/2020-TCU-Plenário, encaminhada à Secretaria Especial de Desburocratização, Gestão e Governo Digital do Ministério da Economia (SEDGGD/ME) :
 (...) 
VOTO
 (...) 
20. Ante o exposto, passo ao exame dos autos.
21. Deve ser conhecida a presente representação, satisfeitos os requisitos de admissibilidade constantes do art. 113, § 1º, da Lei 8.666/1993, c/c os arts. 235 e 237, inciso VII, do Regimento Interno deste Tribunal, e no art. 103, § 1º, da Resolução - TCU 259/2014.
22. Registro, desde já, que acompanho a proposta de encaminhamento alvitrada pela unidade técnica, e adoto seus fundamentos transcritos no relatório precedente como minhas razões de decidir.
23. De fato, o parágrafo único do art. 12 da IN 5/2017-Seges/MP, questionado na instrução inicial pela unidade técnica, tratava de reprodução literal de norma com a mesma finalidade que vigeu nesta Corte de Contas até 2018, quando foi substituída pela Portaria-TCU 444/2018, sem o vício existente na anterior.
24. A redação vigente na IN 5/2017-Seges/MP está em desacordo com preceitos constitucionais e legais (art. 5º, caput, da CF ; e art. 3º, caput, da Lei 8.666/1993) e com entendimentos jurisprudenciais desta Corte (Acórdão 2847/2019-TCU-Plenário, relatoria do Min. Raimundo Carreiro; 1.406/2017-TCU-Plenário, relatoria do Min. Walton Alencar Rodrigues; e Acórdão 746/2014-TCU-Plenário, da relatoria do Ministro-Substituto Marcos Bemquerer) . (grifamos) 
25. Considerando que a SEDGGD/ME se mostrou disposta a sanar o vício existente em sua norma, que impede a participação de entidades sem fins lucrativos em certames destinados a contratação de empresário, de sociedade empresária ou de consórcio de empresas, acompanho a proposta de determinação sugerida pela Selog, a qual contou com a participação dos jurisdicionados, conforme preceitua a nova Resolução-TCU 315/2020.
26. A determinação em tela terá como benefício ampliar a competitividade em certames licitatórios cujo objeto também possa ser atendido por instituições sem fins lucrativos.
27. Em relação às demais inconsistências tratadas nos autos, considero suficiente a proposta de ciência consignada pela unidade técnica, sem necessidade de tecer considerações adicionais.
 (...) 
Acórdão 2426/2020-TCU-Plenário
 (...) 
9.1. conhecer da representação, satisfeitos os requisitos de admissibilidade constantes no art. 113, § 1º, da Lei 8.666/1993, c/c os arts. 235 e 237, inciso VII, do Regimento Interno deste Tribunal, e no art. 103, § 1º, da Resolução - TCU 259/2014;
9.2. no mérito, considerar a presente representação parcialmente procedente;
9.3. determinar à Secretaria Especial de Desburocratização, Gestão e Governo Digital do Ministério da Economia (SEDGGD/ME) , com fundamento no art. 250, inciso II, do Regimento Interno/TCU, c/c o art. 4º, inciso I, da Resolução - TCU 315/2020, que adote providências para modificar o parágrafo único do art. 12 da IN 5-Seges/MP, de 26/5/2017, e informe ao TCU, no prazo de 15 (quinze) dias, os encaminhamentos realizados, visando a:
 9.3.1. restringir a participação em licitações públicas somente às instituições sem fins lucrativos qualificadas como Oscip, participantes sob esta condição; 
9.3.2. harmonizar o dispositivo com preceitos constitucionais e legais estabelecidos (art. 5º, caput; e art. 3º, caput, da Lei 8.666/1993) e com entendimentos jurisprudenciais do TCU: Acórdãos 746/2014, 1.406/2017 e 2.847/2019, todos do Plenário desta Corte de Contas; e 
9.3.3. ampliar a competitividade em certames públicos e, por conseguinte, a seleção de propostas mais vantajosas para a Administração Pública, em que o objeto também possa ser atendido por instituições sem fins lucrativos, tendo em vista que inexiste norma legal que discipline, de forma indistinta, vedação de participação em processos licitatórios a essas entidades;
9.4. dar ciência ao Ministério da Ciência, Tecnologia e Inovações (MCTI) , com fundamento no art. 9º, inciso I, da Resolução - TCU 315/2020, de que modificações editalícias que tendem a provocar o aumento do número de interessados a participar do certame, independente de afetação de propostas de licitantes que já detenham o conhecimento do instrumento convocatório, identificadas no Pregão Eletrônico 3/2020, devem ser divulgadas pela mesma forma que se deu o texto original, nos termos do art. 21, § 4º, da Lei 8.666/1993, e art. 22 do Decreto 10.024/2019, visando a preservar o princípio da competividade nas licitações públicas, insculpido nas seguintes legislações: Lei 8.666/1993, art. 3º, § 1º, inciso I; e Decreto 10.024/2019, art. 2º, caput, para que sejam adotadas medidas internas com vistas à prevenção de ocorrências semelhantes; (grifamos) 
 (...) 
11.	O edital da licitação estabelece o seguinte (peça 3, p. 4) :
 (...) 
4.3. Não poderão participar desta licitação os licitantes:
 (...) 
4.3.7. organizações da Sociedade Civil de Interesse Público - OSCIP, atuando nessa condição (Acórdão 746/2014-TCU-Plenário) ;
 (...) 
12.	Portanto, verifica-se no bojo da análise da impugnação que a unidade jurisdicionada tem ciência das condições que permitem a participação de organizações sem fins lucrativos, a partir da citação do recente entendimento do TCU transcrito nos parágrafos 9-10 desta instrução técnica.
13.	Em relação ao fato de os argumentos da representante serem os mesmos da impugnação ao edital da licitação em tela, destaca-se que o TCU firmou, por meio do Acórdão 8071/2010-TCU-Primeira Câmara (Relator: Ministro Weder de Oliveira) , o entendimento de que 'incumbir o TCU da análise dos atos administrativos praticados num processo licitatório, nos quais não se sobressaia o interesse público, tem, na prática, o efeito de transformá-lo em nova instância recursal dos certames instaurados nos diversos órgãos e entidades da Administração Pública Federal, o que não encontra respaldo no direito pátrio'.
14.	O segundo ponto da representação, trata de ausência de critérios utilizados pela unidade jurisdicionada para estabelecer o percentual de 6% de taxa de evasão de enxoval hospitalar e da possibilidade sugerida pela representante para que a unidade jurisdicionada utilize dispositivo de rastreamento, com vistas a minimizar o quantitativo de evasão. Essa questão também consta da impugnação mencionada no parágrafo 8 desta instrução técnica.
15.	O fundamento da decisão para o ponto em questão consta da peça 6, p. 3, e destaca o seguinte:
 (...) 
PONTO 2 - DOS CRITÉRIOS DE EVASÃO Em resposta ao ponto 2 da impugnação em questão segue o ofício do Setor Requisitante: "Ofício - SEI nº 212/2020/SHH/DLIH/GA/HC-UFTM-EBSERH Uberaba, 16 de novembro de 2020. À Unidade de Licitações Assunto: Resposta a impugnação da empresa LAVEBRAS GESTÃO DE TÊXTEIS S/A ao edital PESRP nº 31/2020 . Referência: Processo nº 23521.001261/2020-15. Em Resposta ao ato de impugnação impetrado pela empresa LAVEBRAS GESTÃO DE TÊXTEIS S/A, referente ao Processo Administrativo n°23521.001261/2020-15, PESRP N.º 31/2020, objeto para Contratação de empresa especializada para prestação de serviços contínuos de lavanderia hospitalar, nas dependências da contratada, com locação de enxoval e fornecimento de mão de obra com dedicação exclusiva, para atender as necessidades do Hospital de Clínicas da Universidade Federal do Triangulo Mineiro (HC/UFTM) , conforme condições, quantidades e exigências estabelecidas neste Edital e seus anexos, a equipe de fiscalização esclarece: A impugnante ataca pontos que considera como irregularidades, e que entende que maculam os princípios da legalidade, isonomia, moralidade, probidade administrativa e competição: "15.61.3. A Contratada deverá cobrir 06% (seis por cento) do total do enxoval mensalmente, correspondente ao índice de evasão de enxoval. Esse percentual de evasão é de responsabilidade da Contratada. Contratante e Contratada deverão manter em registro os índices de evasão, controle de entrada e saída das peças, implantação de ficha de prateleira e contabilização mensal das quantidades de roupas distribuídas. Deverá ser estudada a alternativa de fornecer roupas diariamente por pacotes por pacientes, objetivando um controle mais eficaz das roupas em circulação. " Cumpre destacar que a equipe de planejamento, norteou-se do cenário que trata da evasão do enxoval hospitalar, verificando a prática de vários entes federativos das esferas municipais, estaduais e federais, que utilizam taxas de evasão variáveis, não possuindo a luz da legislação a fixação de percentuais de índices de evasão de enxoval, somente estudos de entidades do seguimento que discorre redação sobre o assunto. Ademais, o documento convocatório corrobora com subsídios suficientes para que os licitantes pratiquem com isonomia a matriz de riscos contratuais e elaboração da planilha de custos. Ainda destacamos a corresponsabilidade da contratada no controle do enxoval, visto que os profissionais sobre sua responsabilidade que serão alocados através do contrato de serviços, realizarão toda a logística do enxoval nas dependências do contratante. Compete também a empresa contratada, a utilização de mecanismos de controle do enxoval que igualmente é de sua responsabilidade, visto partes do processo de manipulação do enxoval serão realizadas pela sua mão de obra. Diante do exposto, a equipe de planejamento entende como improcedente a impugnação do edital por percentuais de índice de evasão utilizado, percebendo que o documento convocatório tem todos os subsídios necessários para que o licitante construa sua proposta comercial. Atenciosamente, (Assinado eletronicamente) Renata Maria Dias de Abreu Chefe Setor de Hotelaria (Assinado eletronicamente) Eurípedes Rogério dos Santos Camilo Equipe de Planejamento (Assinado eletronicamente) Cristina de Oliveira Equipe de Planejamento" DA DECISÃO Considerado os argumentos acima exposto, julga-se IMPROCEDENTE o pedido de impugnação interposto pela empresa LAVEBRAS GESTÃO DE TÊXTEIS S/A. Uberaba/MG, 16 de novembro de 2020. Tatiana Azambuja Alves Agente de Licitação.
 (...) 
16.	Em relação ao cálculo do percentual de evasão de peças que compõem o enxoval, verifica-se no termo de referência as fórmulas relativas ao indicador de taxa de evasão constante peça 3, p. 202.
17.	Cumpre ressaltar que não há, no Manual de Processamento de Roupa da Anvisa (peça 6, p. 4-109) citado no termo de referência, à peça 3, p. 50, previsão de regra de observância obrigatória para o controle de evasão de roupa hospitalar processada. Além disso, importa destacar também que Ministério da Saúde não atualiza o Manual de Lavanderia Hospitalar desde 1986, conforme descrito no item 2.7 do citado Manual da Anvisa, à peça 6, p. 24. 
18.	No tocante à utilização de sistema eletrônico de rastreamento "RFID", sugerido pela representante, cabe ressaltar que também não há normativo de observância obrigatória para sua utilização, sendo a escolha desse sistema de caráter discricionário da contratante, mediante o devido processo de planejamento da contratação.
19.	Nesse sentido, não assiste razão à empresa representante, considerando que o modelo de procedimento a ser utilizado pela unidade hospitalar é de caráter discricionário, desde que baseado em parâmetros e justificativa aceitáveis à realidade do órgão ou entidade. Assim, a fórmula descrita pelo HC/UFTM para mensurar a perda de enxoval por evasão, inserida no termo de referência (peça 3, p. 202) , em princípio, se mostra adequada, tendo em conta que se baseia em quantitativo medido e fiscalizado anteriormente, com acompanhamento do preposto da contratada, atendendo ao objetivo da administração. Observa-se que os aludidos manuais servem para nortear as unidades hospitalares na realização das estimativas de custos, não se tratando de requisito de observância obrigatória, haja vista as características de cada unidade hospitalar e a demanda por serviços.
20.	Portanto, não se verifica a existência de elementos nos autos que indiquem irregularidade apta a perfazer interesse público suficiente a ensejar a continuidade da atuação do TCU quanto ao suscitado no caso concreto.
21.	Diante do exposto, os elementos constantes dos autos permitem, desde já, a conclusão quanto ao mérito da representação como improcedente.

	E. Impacto dos Encaminhamentos Propostos

	Haverá impacto relevante na Unidade Jurisdicionada e/ou na sociedade, decorrente dos encaminhamentos propostos?
	Não

	F. Pedido de Ingresso aos Autos, de Informações/Vistas/Cópias, e de Sustentação Oral

	Há pedido de ingresso aos autos?
	Não

	Há pedido de informações/vistas/cópia do processo?
	Sim

	Análise:
22.	Quanto ao pedido de informações/vistas/cópia do processo de representação, formulado por Anselmo da Silva Ribas (peça 1, p. 18) , propõe-se o seu deferimento, com exceção de peças eventualmente classificadas como sigilosas, tendo em vista que o pleiteante figura dentre os legitimados previstos no art. 62, caput e parágrafo único, da Resolução-TCU 259/2014, alterada pela Resolução-TCU 316/2020:
Art. 62. São legitimados para solicitar informações ou cópia os órgãos e autoridades que detiverem a prerrogativa constitucional e/ou legal para solicitá-las, bem assim aqueles que, por dever de ofício, estejam tratando do mesmo objeto de processo em tramitação no Tribunal.
Parágrafo único. As soluções de tecnologia da informação pertinentes do Tribunal de Contas da União devem possibilitar que advogados, delegados da Polícia Federal, procuradores e membros do Ministério Público credenciados, ainda que não vinculados a processo previamente identificado, possam acessar, de forma automática, processos eletrônicos, desde que demonstrado interesse para fins apenas de registro, salvo nos casos de processos ou peças classificados como sigilosos e observada a necessidade de registro, nas bases de dados do TCU, da identificação daquele que acessou, do conteúdo que foi acessado e de eventuais ações realizadas no processo durante o acesso. (AC) (Resolução-TCU nº 316, de 22/4/2020, BTCU Deliberações 75/2020) 

	Há pedido de sustentação oral?
	Não

	G. Processos Conexos e Apensos

	Há processos conexos noticiando possíveis irregularidades na contratação ora em análise?
	Não

	Há processos apensos?
	Não

	H. Proposta de Encaminhamento

	23.	Em virtude do exposto, propõe-se:
23.1.	conhecer da representação, satisfeitos os requisitos de admissibilidade constantes no art. 87, § 2º, da Lei 13.303/2016, c/c os arts. 235 e 237, VII, do Regimento Interno deste Tribunal, e no art. 103, § 1º, da Resolução - TCU 259/2014;
23.2.	no mérito, considerar a presente representação improcedente;
23.3.	indeferir o pedido de concessão de medida cautelar formulado pelo representante, tendo em vista a inexistência dos elementos necessários para sua adoção;
23.4.	deferir o pedido formulado por Anselmo da Silva Ribas, de solicitação de informações/vistas/cópias dos autos, à exceção das peças classificadas como sigilosas, nos termos do art. 62, caput e parágrafo único, c/c o art. 93 da Resolução-TCU 259/2014, alterada pela Resolução-TCU 316/2020;
23.5.	informar  ao Hospital de Clínicas do Triângulo Mineiro/HC/UFTM/Ebserh e ao representante do acórdão que vier a ser proferido, destacando que o relatório e o voto que fundamentam a deliberação ora encaminhada podem ser acessados por meio do endereço eletrônico www.tcu.gov.br/acordaos; e
23.6.	arquivar os presentes autos, nos termos do art. 250, I, c/c art. 169, V, do Regimento Interno deste Tribunal."

4.	É o relatório.

Anselmo da Silva Ribas (OAB/SP 193/321), representando Atmosfera Gestão e Higienização de Têxteis S/A

Não atuou.

REPRESENTAÇÃO. HOSPITAL DE CLÍNICAS DA UNIVERSIDADE FEDERAL DO TRIANGULO MINEIRO. CERTAME 31/2020. NÃO VEDAÇÃO DA PARTIPAÇÃO DE ENTIDADES SEM FINS LUCRATIVOS. AUSÊNCIA DE IRREGULARIDADES. IMPROCEDÊNCIA. INDEFERIMENTO DE MEDIDA CAUTELAR. CIÊNCIA. ARQUIVAMENTO. Inexiste norma legal que discipline, de forma indistinta, vedação de participação em processos licitatórios a entidades sem fins lucrativos (Acórdão 2426/2020-TCU-Plenário - Relator Ministro Vital do Rêgo).

REPRESENTAÇÃO (REPR)

Secretaria de Controle Externo de Aquisições Logísticas (Selog).

Relato o presente processo em razão de sorteio realizado nos termos do art. 18-B da Resolução-TCU 175/2005.
2.	Conforme assentado no relatório precedente, trata-se de representação, com pedido de medida cautelar, formulada pela empresa Atmosfera Gestão e Higienização de Têxteis S/A em face de supostas irregularidades constantes do certame 31/2020, promovido pelo Hospital de Clínicas da Universidade Federal do Triangulo Mineiro - UFTM - Ebserh, que tem por objeto a "Contratação de empresa especializada para prestação de serviços contínuos de lavanderia hospitalar, nas dependências da contratada, com locação de enxoval e fornecimento de mão de obra com dedicação exclusiva, para atender as necessidades do Hospital de Clínicas da Universidade Federal do Triangulo Mineiro (HC/UFTM) , conforme condições, quantidades e exigências estabelecidas neste Edital e seus anexos". 
3.	Após exame técnico dos autos, a Secretaria de Controle Externo de Aquisições Logísticas (Selog) propôs, em instrução às peças 7 e 8, conhecer da representação, indeferir o pedido de concessão de medida cautelar e, no mérito, considerá-la improcedente.
4.	Razão assiste à unidade técnica. Vejamos.   
5.	A representação deve ser conhecida pois satisfeitos os requisitos de admissibilidade constantes no art. 87, § 2º, da Lei 13.303/2016, c/c os arts. 235 e 237, VII, do Regimento Interno deste Tribunal, e no art. 103, § 1º, da Resolução - TCU 259/2014.
6.	Quanto ao pedido de cautelar, este deve ser indeferido porquanto ausente o requisito da plausibilidade jurídica, conforme será visto adiante. 
7.	No tocante ao mérito, verifico que a representação, de fato, afigura-se improcedente na medida em que as alegações da representante não configuram irregularidade ou ilegalidade no procedimento licitatório impugnado.
8.	Consoante exposto no relatório, duas são as supostas irregularidades arguidas pela representante:
a)  omissão quanto à vedação de participação de entidades sem fins lucrativos no certame; e 
b)  ausência de critérios para fixação do índice de evasão de peças lavadas de 6%. 
9.	A participação de entidades sem fins lucrativos no certame 31/2020 coaduna-se com o atual entendimento do TCU acerca da matéria, o qual deixa assente que "inexiste norma legal que discipline, de forma indistinta, vedação de participação em processos licitatórios a essas entidades":
Acórdão 2426/2020-TCU-Plenário - RELATOR MINISTRO VITAL DO RÊGO
Acórdão os Ministros do TCU em:
"9.3. determinar à Secretaria Especial de Desburocratização, Gestão e Governo Digital do Ministério da Economia (SEDGGD/ME) , com fundamento no art. 250, inciso II, do Regimento Interno/TCU, c/c o art. 4º, inciso I, da Resolução - TCU 315/2020, que adote providências para modificar o parágrafo único do art. 12 da IN 5-Seges/MP, de 26/5/2017, e informe ao TCU, no prazo de 15 (quinze) dias, os encaminhamentos realizados, visando a:
 9.3.1. restringir a participação em licitações públicas somente às instituições sem fins lucrativos qualificadas como Oscip, participantes sob esta condição; 
9.3.2. harmonizar o dispositivo com preceitos constitucionais e legais estabelecidos (art. 5º, caput; e art. 3º, caput, da Lei 8.666/1993) e com entendimentos jurisprudenciais do TCU: Acórdãos 746/2014, 1.406/2017 e 2.847/2019, todos do Plenário desta Corte de Contas; e 
9.3.3. ampliar a competitividade em certames públicos e, por conseguinte, a seleção de propostas mais vantajosas para a Administração Pública, em que o objeto também possa ser atendido por instituições sem fins lucrativos, tendo em vista que inexiste norma legal que discipline, de forma indistinta, vedação de participação em processos licitatórios a essas entidades;"
	
10.	No que se refere à fixação do índice mensal de evasão de peças lavadas em 6%, ressalto, na esteira do que expôs a unidade técnica, que inexiste norma imperativa a qual estabeleça índice cuja  observância seja obrigatória. 
11.	Desse modo, considerando que o estabelecimento do referido índice se insere dentro da discricionariedade do órgão licitante e que o termo de referência explicitou a fórmula que justifica a adoção do percentual fixado (6%) , não há irregularidade na conduta do Hospital de Clínicas da Universidade Federal do Triangulo Mineiro que enseje atuação deste Tribunal.
12.	Ausentes, pois, quaisquer irregularidades ou ilegalidades, a representação deve ser considerada improcedente.
13.	Por derradeiro, quanto ao pedido de cópia do processo formulado pelo advogado da representante - Anselmo da Silva Ribas - OAB/SP 193.321 (peça 1, p. 18) -, o pleito deve ser deferido, haja vista a prolação do presente Acórdão que põe termo ao processo e a ausência de peças sigilosas (art. 62, caput e parágrafo único, da Resolução-TCU 259/2014) .
14.	Ante o exposto, acolho as propostas da unidade técnica, cujos fundamentos integram as presentes razões de decidir, e Voto no sentido de que seja adotado o Acórdão que ora submeto a este Plenário.
TCU, Sala das Sessões Ministro Luciano Brandão Alves de Souza, em 10 de fevereiro de 2021.
RAIMUNDO CARREIRO 
Relator